臺灣高雄地方法院民事判決　　　　　　　96年度簡上字第61號
上　訴　人　亞太固網寬頻股份有限公司
法定代理人　賴春田
訴訟代理人　丙○○
被　上訴人　乙○○
訴訟代理人　黃見志律師
　　　　　　林春華律師
上列當事人間回復原狀事件，上訴人對於民國96年1 月2 日本院
高雄簡易庭95年度雄簡字第2411號第一審判決提起上訴，本院於
民國96年6 月25日言詞辯論終結，判決如下：
    主  文
上訴駁回。
第二審訴訟費用由上訴人負擔。
    事實及理由
壹、程序方面：
一、按當事人之法定代理人之代理權消滅者，訴訟程序在有法定
    代理人承受其訴訟以前當然停止；承受訴訟人，於得為承受
    時，應即為承受之聲明，民事訴訟法第170 條、第175 條第
    1 項分別定有明文。本件上訴人原為亞太行動寬頻電信股份
    有限公司（下稱亞太行動公司），其法定代理人原為甲○○
    ，嗣於審理中變更為賴春田，並據賴春田依法聲明承受訴訟
    ，自無不合。又亞太行動公司於民國96年6 月1 日與上訴人
    合併，合併後亞太行動公司為消滅公司，其權利義務由存續
    之上訴人概括承受，有經濟部96年6 月28日經授商字第0960
    1139480 號函、公司變更登記表董事會會議紀錄在卷（見本
    院卷第73至91頁）可稽，其法人格不變，合先敘明。
二、被上訴人主張：其為坐落高雄市○○區○○路295-299 號城
    市綠洲大廈（下稱系爭大廈）12樓頂樓之區分所有權人，依
    系爭大廈區分所有權人間之分管契約約定，其對系爭大廈全
    體區分所有權人共有之頂樓平台（下稱系爭平台）取得其中
    三分之一專用權，系爭大廈管理委員會（下稱系爭管委會）
    未經其同意，於92年7 月1 日擅自將系爭平台逾二分之一即
    如附圖Ｂ所示部分，出租予上訴人供作設置基地台之用，顯
    違反上開分管契約之約定。而按上訴人於該處設置基地台及
    附屬設備等設施（下稱系爭基地台），對被上訴人而言，乃
    屬無權占有，被上訴人自得本於民法第767 條、第821 條及
    第962 條規定，訴請上訴人拆除系爭基地台，將系爭平台回
    復原狀等情。爰於原審聲明：（一）上訴人應將系爭基地台
    拆除。（二）願供擔保，請准宣告假執行。經原審調查審認
    後，判決被上訴人勝訴，並依職權宣告假執行。嗣因上訴人
    提起本件上訴，除援用原審之主張及陳述外，並於本院補稱
    ：系爭管委會並無出租系爭平台之權限，上訴人設置系爭基
    地台縱已依電信法第33條規定，取得系爭管委會同意，仍不
    得對抗被上訴人等語置辯。並聲明：上訴駁回。
三、上訴人則以：其於92年3 月15日與系爭管委會簽訂第三代行
    動通信系統場地使用同意書（下稱系爭租約），承租系爭平
    台如附圖Ｂ所示部分，供作設置基地台之用，依電信法第33
    條規定，系爭租約自屬合法，系爭大廈區分所有權人間並無
    分管契約，被上訴人對系爭平台其中三分之一部分並無專用
    權等語，資為抗辯，並於原審聲明：駁回被上訴人之訴及假
    執行聲請。嗣經原審判決敗訴後，提起本件上訴，除援用原
    審之主張及陳述外，並於本院補稱：電信法修正較晚，且立
    法目的在為電信公益事業需要限縮私權行使，自較公寓大廈
    管理條例（下稱公寓條例）第8 條、民法第820 條、第82 1
    條及第767 條等規定優先適用，上訴人已依電信法規定取得
    系爭管委會同意，自有權有償使用系爭平台如附圖所示Ｂ部
    分處等情，並聲明：（一）原判決不利於上訴人部分廢棄。
    （二）廢棄部分，被上訴人在第一審之訴駁回。
四、兩造不爭執之事項：
（一）被上訴人為系爭大廈頂樓即12樓之區分所有權人。
（二）系爭管委會於92年7 月1 日與上訴人簽訂系爭租約，約定
      上訴人自92年7 月1 日起至97年6 月30日止，得於系爭平
      台如附圖所示Ｂ部分處設置基地台及附屬設備等設施，上
      訴人應每月給付租金新台幣（下同）2 萬元。
（三）上訴人在系爭平台設置之系爭基地台已拆除完畢。
（四）被上訴人未同意系爭管委會與上訴人簽訂系爭租約。
（五）被上訴人就系爭大廈頂樓，於78年1 月23日與訴外人即系
      爭大廈原始起造人金展建設建設股份有限公司簽訂之預定
      房屋買賣合約書第10條，有關屋頂平台及公共設施權屬約
      定：屋頂平台及公共設施設備（即樓梯設備、電梯間、公
      共入口門廳及一樓中庭空地與開放性空間之庭園）由全體
      住戶有共同使用與維護之權利義務。屋頂未設公共設施部
      分未經全體住戶同意，不得任意增建（屋頂平台三分之二
      面積轄屬頂樓住戶保管使用，三分之一為公共保管使用）
      。
（六）系爭大廈住戶公約第15條約定：系爭大廈12樓屋頂層由12
      樓住戶管理及使用。
五、兩造於本院審理中協商爭點為：電信法第33條是否應較公寓
    條例第8 條及民法第820 、821 、767 條優先適用？被上訴
    人請求上訴人拆除系爭基地台，有無理由？茲論述如下：
（一）按公寓大廈周圍上下、外牆面、樓頂平台及不屬專有部分
      之防空避難設備，其變更構造、顏色、設置廣告物、鐵鋁
      窗或其他類似之行為，除應依法令規定辦理外，該公寓大
      廈規約另有規定或區分所有權人會議已有決議，經向直轄
      市、縣（市）主管機關完成報備有案者，應受該規約或區
      分所有權人會議決議之限制，公寓條例第8 條第1 項定有
      明文。揆諸其立法意旨，應係本於「住戶自治」之精神，
      透過住戶規約之訂定及區分所有權人會議之決議，自主管
      理維護公寓大廈共有、共用部分，惟該規約或決議仍不得
      違反其他相關法令之強行規定，此觀上開條文將「應依法
      令規定辦理」之情形作除外規定自明。次按第一類電信事
      業或公設專用電信設置機關因無線電通信工程之需要，得
      有償使用私有建築物，設置無線電台。但以不妨礙原有建
      築物安全為限；前項使用之建築物如為公寓大廈，應取得
      公寓大廈管理委員會之同意。其未設管理委員會者，應經
      區分所有權人會議之同意，不適用公寓條例第8 條第1 項
      之規定，電信法第33條第2 項、第3 項亦分別著有明文。
      上開條文制定之目的，乃立法機關考量第一類電信或公設
      專用電信設置及服務之提供，具有公共服務之特性，為調
      和公益與私益，避免已向主管機關報備有案之現有公寓大
      廈規約或區分所有權人會議決議，其內容涉及電信業者在
      公寓大廈周圍上下、外牆面、樓頂平台及不屬專有部分之
      防空避難設備設置無線電台之限制，過度影響電信業之發
      展，故明文排除公寓條例第8 條第1 項之適用，亦即排除
      上開規約或決議之限制。故反面言之，倘住戶規約或區分
      所有權人會議決議之內容，未涉及第一類電信事業或公設
      專用電信設置機關在公寓大廈周圍上下、外牆面、樓頂平
      台及不屬專有部分之防空避難設備，設置無線電台限制者
      ，則電信法上開條文即無適用之餘地。
（二）上訴人主張電信法第33條修正在後，且係為電信公益事業
      需要而適當限縮私權而定，基於新法優先舊法及特別法優
      先普通法之原則，應較公寓條例第8 條第1 項優先適用，
      其既已依電信法第33條第3 項規定，取得系爭管委會之同
      意，自有權使用系爭平台云云，然為被上訴人所否認，並
      以前揭情詞置辯。經查，上訴人與系爭管委會簽訂系爭租
      約，其設置系爭基地台已得管委會之同意乙節，有系爭租
      約附卷（見原審卷第9 至10頁）可稽，復為兩造所不爭執
      ，固堪信為真；而上訴人設置系爭基地台，乃為發射天線
      台、電纜線等，均非固定埋設之物，此觀卷附照片（見原
      審卷第148 頁）即明，核其性質，與一般大樓設置廣告物
      之性質相似，固有公寓條例第8 條第1 項之適用，惟電信
      法第33條第2 項、第3 項所得排除者，僅適用於住戶規約
      或區分所有權人會議之決議就設置等有所限制乙節，業如
      前述。而查，本件上訴人並未具體指明系爭大廈有何住戶
      規約或區分所有權人會議決議之內容，限制電信業者在系
      爭大廈周圍上下、外牆面、樓頂平台及不屬專有部分之防
      空避難設備設置基地台，亦未說明該規約或決議業經向主
      管機關報備有案，揆諸前揭說明，已難認系爭大廈有何與
      電信法第33條規定抵觸之規約或決議存在，是本件爭議與
      電信法第33條第3 項所欲排除者，即難謂有何關連。從而
      ，上訴人此部分主張，尚屬無據。
（三）次按共有物，除契約另有訂定外，由共有人共同管理之，
      民法第820 條定有明文。又有關共有物之出租，屬於共有
      物之管理行為，應得共有人全體同意（最高法院79年第2
      次民事庭會議決議參照）。而所有人對於無權占有或侵奪
      其所有物者，得請求返還之，對於妨害其所有權者，得請
      求除去之；各共有人對於第三人，得就共有物之全部為本
      於所有權之請求，但回復共有物之請求，僅得為共有人全
      體之利益為之，民法第767 條、第821 條亦分別定有明文
      。上訴人固主張已依電信法第33條第3 項，取得系爭管委
      會同意，有權在系爭平台如附圖所示Ｂ部分處設置基地台
      云云，惟電信法第33條第3 項之規定，僅明文排除公寓條
      例第8 條第1 項規定，並無排除民法第820 條、第821 條
      及第767 條之明文，且電信法立法意旨在健全電信發展，
      增進公共福利，保障通信安全及維護使用者權益；而民法
      第820 條、第821 條及第767 條則係規範共有物所有人內
      部之權利義務關係，及對外保護所有權之規定，二者立法
      目的、規範對象、適用範圍均不相同，彼此間並無特別法
      優於普通法之關係，縱電信法修正時間在民法上揭條文之
      後，亦不當然涉及新舊法間適用優先順序之問題，上訴人
      以特別法優先普通法、新法優先舊法之原則，逕認電信法
      第33條應優先民法第820 條、第821 條及第767 條適用，
      即屬無據。而系爭平台既為系爭大廈全體區分所有權人共
      有，其出租自應得全體共有人之同意方得為之，上訴人占
      有使用系爭平台如附圖Ｂ所示部分，縱已得系爭管委會之
      同意，仍屬無權占有，不得以此對抗全體共有人，被上訴
      人自得本於系爭平台共有人之地位，為共有人全體之利益
      ，請求上訴人拆除系爭基地台，回復共有物即系爭平台之
      原狀。從而，上訴人上開主張，並無理由。
六、綜上所述，上訴人占有使用系爭平台如附圖Ｂ所示部分，對
    被上訴人而言，既屬無權占有，則被上訴人本於共有人之地
    位，為全體共有人之利益，依民法第820 條、第821 條及第
    767 條，訴請上訴人拆除系爭基地台，回復系爭平台之原狀
    ，即有理由，應予准許。原審為上訴人敗訴之判決，核無違
    誤，上訴意旨指摘原判決此部分不當，求予廢棄改判，為無
    理由，應予駁回。
七、本件判決基礎已臻明確，兩造其餘攻擊防禦方法及訴訟資料
    經本院斟酌後，核與判決結果不生影響，爰不逐一論述，併
    此敘明。
八、據上論結，本件上訴為無理由，依民事訴訟法第436 條之1
    第3項、第449條第1項、第78條，判決如主文。
中　　華　　民　　國　　96　　年　　7 　　月　　9 　　日
                  民事第五庭審判長法　官　李昭彥
                                  法  官  陳銘珠
                                  法  官  毛妍懿
正本係照原本作成。
本判決不得上訴。
中　　華　　民　　國　　96　　年　　7 　　月　　9 　　日
                                  書記官  王淑娟
